臺灣臺中地方法院民事判決　　　　　　　　 99年度醫字第7號
原　　　告　張建隆即原告張勝.
　　　　　　張香蘭即原告張勝.
共　　　同
訴訟代理人　甘龍強律師
被　　　告　中山醫學大學附設醫院
法定代理人　呂克桓
被　　　告　蘇峻弘
共　　　同
訴訟代理人　林宜慶律師
上列當事人間請求損害賠償事件，本院於民國100年12月5日言詞
辯論終結，判決如下：
    主    文
原告之訴及其假執行之聲請均駁回。
訴訟費用由原告負擔。
    事實及理由
甲、程序方面：
    按當事人死亡者，訴訟程序在有繼承人、遺產管理人或其他
    依法令應續行訴訟之人承受其訴訟以前當然停止；第168條
    至172條及前條所定之承受訴訟人，於得為承受者，應即為
    承受之聲明，民事訴訟法第168條、第175條第1項分別定有
    明文。經查，本件原告張勝男於訴訟進行中民國（下同）99
    年9月29日死亡，其繼承人為張建隆、張香蘭等情，有原告
    提出之戶籍謄本、臺灣臺中地方法院檢察署（99）相字字第
    1495號相驗屍體證明書附卷可稽，渠等並於100年2月17日具
    狀聲明承受訴訟，故本件應由原告張建隆、張香蘭為原告張
    勝男之承受訴訟人承受訴訟，合先敘明。
乙、實體方面：
一、原告起訴主張：
  (一)原告張建隆、張香蘭係被繼承人張勝男之繼承人。被繼承人
    張勝男一向身體硬朗，並無重大病史，98年12月24日，原告
    張建隆發現張勝男有記憶退化之情形，於翌日晚上將張勝男
    帶往被告中山醫學大學附設醫院，由該院心臟內科醫師即被
    告蘇峻弘看診，經抽血、照Ｘ光及照超音波等檢查，嗣於98
    年12月31日看檢驗報告，被告蘇峻弘說明張勝男左邊頸動脈
    兩條血管中有一條阻塞，要做心導管檢查，看是否能做冠狀
    動脈氣球擴張術，而預約99年1月6日住院檢查。至99年1月6
    日做心導管檢查後，發現右腳動脈阻塞，於是就右腳動脈進
    行冠狀動脈氣球擴張術，就頸動脈部分，被告蘇峻弘稱該醫
    院無法施作云云，而被告蘇峻弘聲稱手術順利，預定1月7日
    中午出院，但1月7日中午，病情惡化，轉加護病房觀察，被
    告蘇峻弘稱可能為細茵感染，下午5時左右，又稱張勝男之
    小腸被血塊阻塞，有壞死現象，須馬上手術，否則無法度過
    當天晚上，於是馬上進行手術，切除全部大腸及大部分小腸
    ，至1月11日，醫院又交付急性腦中風證明單與原告家屬，
    指稱張勝男急性腦中風云云，張勝男於是癱瘓，並於99年9
    月29日因敗血性休克死亡。是被告蘇峻弘顯然手術前未詳細
    評估，草率進行手術，且未明確告知手術風險，供張勝男及
    原告抉擇之參考，自難脫過失之責。被告中山醫學大學附設
    醫院為被告蘇峻弘之僱傭人，依民法第188條第1項規定，就
    被告蘇峻弘之過失，自應連帶負責。又本件經原告張建隆申
    訴後，臺中市政府醫事審議委員會調解不成立，屬民事訴訟
    法第406條第1項第2款之情形，本件起訴前無須經法院調解
    。
  (二)本件被繼承人張勝男因被告蘇峻弘之醫療過失癱瘓而後死亡
    ，致需他人全日看護，原告自得依上開規定，請求賠償看護
    費之損失。查張勝男為25年10月8日生，於99年1月就醫時，
    為73歲，依內政部統計處之97年臺灣地區簡易生命表，73歲
    男性之平均餘命為12.21年，就看護費損失，以每日新臺幣
    （下同）2000元計算，一年為73萬元（2000×365＝730000
    ），12. 21年為891萬3300元（730000×12.21＝0000000）
    。又按不法侵害他人之身體、健康、名譽、自由、信用、隱
    私、貞操或不法侵害其他人格法益而情節重大者，被害人雖
    非財產上之損害，亦得請求賠償相當之金額。民法第195條
    第1項，定有明文。原告之身體健康受不法侵害，自得依該
    項規定，請求賠償，而依原告受害情狀嚴重，及被告資力雄
    厚等情狀，其賠償金額以300萬元為適當。綜上，被告連帶
    應賠償合計為1191萬3300元（0000000＋3000000＝00000000
    ）。並聲明：1.被告應給付原告1191萬3300元，及自起訴狀
    繕本送達之翌日起至清償日止，按年息百分之五計算之利息
    。2.願供擔保請准宣告假執行。
二、對被告抗辯之陳述：
  (一)行政院衛生署醫事審議委員會鑑定書，其案情概要欄中，記
    載張勝男「依病歷記載，患有高血壓及糖尿病10年之病史，
    …」，其鑑定意見分為三點，每一點均再重複上開高血壓及
    糖尿病史。惟張勝男長年獨居南投，未與家屬同住，99年元
    月6日至被告醫院住院，護士填寫護理評估表時，因張勝男
    記憶減退，定向不能，故由家屬代答，護士詢問高血壓及糖
    尿病史，家屬答好幾年，護士問有十年嗎？家屬回答差不多
    吧，護士於是記載10年。但經向健保局調取「保險對象門診
    就醫明細表」，及向南投縣南投市衛生所調取病歷、向南投
    市南基醫院調取「心臟內科診療紀錄」，查對結果張勝男每
    年定期做成人健康檢查，97年7月25日檢查記錄單記載血糖
    163mg%，較正常值60-110mg%偏高，所以自97年11月9日開始
    服用藥物（見南投市衛生所病歷）。至於高血壓，係94年11
    月9日開始服藥控制（南基醫院診療紀錄）。且南基醫院、
    南投市衛生所與被告中山醫學大學附設醫院，均診斷其糖尿
    病為250第二型（非胰島素依賴型，成人型）或未明示型糖
    尿病，其高血壓則為診斷碼402良性高血壓心臟病，無充血
    性心臟衰竭。而其糖尿病、高血壓，均因規則服藥，病況穩
    定。據上說明，原告先父張勝男之糖尿病史，僅1年半（97
    年7月至99年1月，高血壓病史為四年二個月（94年11月至99
    年1月）。被告中山醫學大學附設醫院之病歷記載為糖尿病
    高血壓病史10年云云，與實情不符。醫事審議委員會據該記
    載與事實有出入之病歷而為鑑定，其鑑定結論，不無疑問。
  (二)張勝男99年元月6日手術後之情況，依護理記錄記載為99年1
    月6日14：00病人術後，病患主訴頭暈、全身冒冷汗。19：
    00病人吃五、六口麵後急吐（吃止吐藥），21：50病人躁動
    無法控制（四肢約束），23：30病人情緒無法控制（解除約
    束）。1月7日01：00護士測試評估不適（無處理）。05：00
    家屬告知護士病患整晚一直翻來翻去很躁動，且無法入睡，
    整晚哀嚎，疑似腹痛，（無處理、觀察中）。上述情形有護
    理記錄1-6頁載明可稽。而1月7日9：10蘇醫師巡房，家屬已
    將病患之狀況報告蘇醫師。醫審會鑑定書第九項「案情概要
    」欄，記載「術後，病人除血壓為194/93豪米汞柱有偏高情
    形外，並無其他症狀，…1月7日07：30病人出現血壓上升（
    血壓197/107毫米汞柱），心跳加快（每分鐘123次）生命徵
    象不穩定之情形，此時病人無不適，…」云云，顯然與實際
    情形不符。醫審會鑑定書所載案情，既與實情不符，其所為
    鑑定是否正確，即有可疑。
  (三)按98年修正之醫療法第63條第1項、第64條第1項規定暨最高
    法院94年度臺上字第2676號、95年度臺上字第3476號、99年
    度臺上字第1044號判決之旨，本件被告對張勝男實施侵入性
    檢查治療及手術，雖然要求原告於同意書簽字，但並未詳加
    說明，倘若被告詳加說明，則原告可拒絕手術，從而避免急
    性腸梗塞而臥病八個多月終致死亡之悲慘結果。因此，被告
    依民法第184條第2項規定，自應負賠償責任。且張勝男於被
    告診療之前，行動自如，卻於被告診療之後癱瘓臥床，原告
    於99年1月13日向被告醫院申訴，被告蘇峻弘當時解釋稱：
    很多病患家屬都不願意聽，所以沒有一一解釋云云。故被告
    確實未盡說明之義務，而應負賠償責任，自無可疑。
三、被告則辯稱略以：
  (一)關於被告蘇峻弘施做心導管檢查及治療 (含右髂動脈氣球擴
    張術及支架植入術)，已盡告知義務：
    1.按病歷內之心臟導管檢查及治療同意書說明，均已明確記
      載：「…2.心臟導管檢查過程：檢查中患者保持清醒。醫
      師會在兩側腹股溝（或手臂）進行消毒或鋪上無菌治巾，
      然後施打局部麻醉劑，這時可能會有局部疼痛或脹痛的感
      覺。接著醫師會用針穿皮方法將導管放入血管、心臟內，
      在X光透視下進行冠狀動脈攝影，測量心臟內壓力，觀察
      心臟瓣膜變化等。檢查時偶爾會有心悸，全身發熱或嘔吐
      感（顯影劑作用）；患者可隨時告訴醫師。3.心臟導管檢
      查和治療安全性和成功性非常高，唯仍可能會產生合併症
      ，發生嚴重合併症的機率僅約千分之一，有時需要手術治
      療。嚴重併發症：死亡，心肌梗塞，中風，緊急心臟繞道
      手術，冠狀動脈剝離，痙孿，急性心包膜填塞，腎臟衰竭
      。其他併發症：過敏，感染，傷口流血，血腫，動靜脈廔
      管，血管偽囊腫，血管內栓塞，短暫心律不整，心臟衰竭
      等。」；次按心臟導管治療同意書說明記載「…建議手術
      原因：病患經心導管檢查後發現右髂骨動脈狹窄，程度95
      %，經蘇峻弘醫師建議實行周邊動脈擴張術，此項治療中
      死亡率有1%，需緊急開刀率有1%。…」（參附件），是由
      心臟導管檢查及治療同意書說明，可清楚被告醫師確實已
      就心臟導管檢查及治療之原因、進行步驟、手術成功率、
      可能發生併發症及危險等詳細盡到告知義務，原告片面主
      張被告未盡告知義務，委不足取。況且，依照病患右髂動
      脈狹窄程度已達95%，病情非常嚴重如不及時施行動脈擴
      張術，將有延誤治療之疑慮，是依照心臟導管檢查及治療
      同意書說明所示及被告現場之解釋說明，已善盡告知義務
      。
    2.關於手術同意書之證明效力，依臺灣高等法院91年度上字
      第215號、92年度上易字第17號民事判決、臺灣臺北地方
      法院民事判決90年度訴字第2760號民事判決之見解本件系
      爭心臟導管檢查及治療同意書（含說明）係符合當時法令
      及主關機關之要求，原告既然已經簽名，即應受到條款之
      拘束，如原告對於同意書內容有所疑義，自應向醫護人員
      詢問後無所懷疑，始簽名於同意書上，豈能簽完名又反悔
      否認同意去手術同意書書面化及要式化之意義。
    3.再者，依原告所述心臟導管檢查及治療同意書（含說明）
      等書證無法證明醫生已告知手術後遺症之論理，則此不啻
      課予醫方龐大之舉證責任，醫院必須自診治患者時至手術
      完成止均全程錄音錄影，始能證明醫生已盡詳細之告知義
      務。且，日後只要有病患不滿意手術之結果，空言主張醫
      生未盡告知義務該當侵權行為或不完全給付應負債務不履
      行損害賠償責任，而手術同意書及麻醉同意書又無法作為
      證據，證明醫生已踐行告知義務，則所造成將是醫界之寒
      蟬效應，醫生恐於損害賠償責任、避免訟累，基於自保之
      正常心理，寧可採取任何消極的、安全的醫療措施，以爭
      取「百分之百」之安全，而選擇性的對某些病患以各種手
      段不予治療或手術，其為降低危險行為量，過度採取防禦
      性醫療措施，實非吾人所樂見。原告否認同意書之證明力
      ，無限上綱課予醫方之舉證責任，片面減輕自己（患者）
      之舉證責任，並不符合醫療法之立法原意，對於醫、病關
      係之影響、整體醫療環境之衝擊，實屬過鉅。是以，被告
      已提出心臟導管檢查及治療同意書（含說明）等證據，證
      明已踐行告知義務，原告亦未爭執同意書之真正，如原告
      仍堅決否認被告已盡告知義務，原告應積極提出反證證明
      被告未踐行告知義務、或係貿然簽同意書、醫生並未實質
      上說明（舉證責任已轉換由原告負擔），始得認定被告未
      告知手術後遺症，豈能單憑原告之陳述，即認原告已盡舉
      證責任，而一昧否認心臟導管檢查及治療同意書（含說明
      ）之證明力。
    4.況且，被告縱使未盡告知義務，此告知義務與病患腸梗塞
      、右下肢壞死及死亡，並無任何因果關係。反而是病患當
      時未接受右髂動脈氣球擴張術及支架植入術，會加速病患
      右下肢壞死之速度，甚至造成右下肢上半部之壞死。是以
      ，依照病患之病情危急程度（右髂動脈狹窄程度已達95%
      ），加上心臟導管檢查及治療同意書（含說明）之證明力
      ，及醫師現場之解說，如仍謂被告醫師未盡告知義務應負
      賠償責任，顯然有失公允。
  (二)又行政院衛生署醫事審議委員會鑑定書指出：「十、鑑定意
    見：（一）發生急性腸梗塞之原因，應為腸繫膜動脈狹窄致
    腸道血流量不足所致，由手術後之病理報告可證。…此病人
    腸道之病理報告並未見腸繫膜動脈內有斑塊栓子或血栓，故
    極可能為腸道（或腸繫膜）動脈硬化狹窄或阻塞，使得腸道
    血流量不足，而與所提併人前一日接受之處置無關。任何需
    導管器材進入血管系統使得進行之血管攝影檢查，均有發生
    血栓或栓子移行至遠端血管，產生堵塞血管之可能性，無法
    預見何人會發生、何時發生、如何發生或發生於何處，故必
    須事前給予抗血小板劑或抗凝血劑，以預防術中血栓形成。
    依病歷記載，蘇醫師已於術前給予抗血小板劑，且術中也給
    予抗凝血劑heparin預防，符合醫療常規。發生急性腸梗塞
    後，可能造成腸壞死合併細菌感染導致敗血症，死亡率極高
    ，應該及時診斷，並會診外科評估剖腹手術探查之時機。本
    案依醫師病歷紀錄及護理紀錄，有及時施行腹部電腦斷層檢
    查、事先給予抗生素及會診外科評估，符合醫療常規。」，
    是本件病患張勝男發生急性腸梗塞，與被告蘇醫師先前之醫
    療處置無關，蘇醫師已於術前給予抗血小板劑，且術中也給
    予抗凝血劑heparin預防，符合醫療常規。於1月7日被告蘇
    醫師，有及時施行腹部電腦斷層檢查、事先給予抗生素及會
    診外科評估，均符合醫療常規。
  (三)次查，行政院衛生署醫事審議委員會鑑定書指出：「十、鑑
    定意見：(二)…介入性動脈血管整形併支架植入術，可減少上
    述之不良預後，並能改善病人之臨床症狀。若不施行血管攝
    影檢查以確診，當然可能發生上述之不良預後。除上述之處
    置外，當動脈阻塞更嚴重時，外科繞道手術也可治療此類動
    脈硬化狹窄，但亦可能產生與介入性動脈血管整形併支架植
    入術相同之併發症。而根據美國心臟學會週邊動脈狹窄之治
    療規範，此病人之病況，符合介入性動脈血管整形併支架植
    入術。」，由此足見被告蘇醫師為頸動脈血管攝影、心導管
    檢查、髂動脈攝影及右外髂動脈血管整型併支架置放手術等
    醫療行為，均符合醫療常規。行政院衛生署醫事審議委員會
    鑑定書指出：「十、鑑定意見：(三)依病人99年6月所拍攝右
    下肢出現缺血性壞死之照片，與1月6日施行之檢查相隔甚久
    ，應無相關。病人當時73歲，已患有高血壓及糖尿病10 年
    之病史，且長期吸菸，為動脈硬化症之高危險群。此下肢缺
    血性壞死應為膝下動脈硬化，造成下肢組織血循不良所致。
    依病歷記載，自1月6日術後，皆有處方抗血小板劑及血管擴
    張劑之常規用藥，符合醫療常規。下肢組織一旦發生壞疽及
    組織壞死焦黑，容易產生細菌感染合併敗血症，應予截肢，
    以預防發生敗血症危及性命，相關醫師之建議及處置，符合
    醫療常規。」，由此足見病人因73歲年事已高，另患有高血
    壓及糖尿病10年之病史，且長期吸菸，為動脈硬化症之高危
    險群，其右下肢缺血及部份壞死，與被告蘇醫師之醫療行為
    無因果關係，況自1月6日術後，被告皆有開立抗血小板劑及
    血管擴張劑之常規用藥，並無任何違反醫療常規之處。
  (四)退萬步言，原告請求看護費用每日2000元實屬過高，且並無
    證據證明病患生活無法自理，況病患已於99年間過世，原告
    請求12.21年共891萬3300元之看護費用，誠屬無據。又，原
    告請求300萬元之精神慰撫金亦屬過高，病患73歲年事已高
    ，另患有高血壓及糖尿病10年之病史，且長期吸菸，為動脈
    硬化症之高危險群，豈能將其本已惡化之病情，要求被告蘇
    醫師承擔負責。綜上所述，被告蘇峻弘之醫療行為並無疏失
    、違反醫療常規之處或未盡告知義務之情事，原告亦未負舉
    證責任具體證明被告未盡告知義務，是被告蘇峻弘及中山醫
    院亦毋庸侵權行為損害賠償責任。並聲明：1.駁回原告之訴
    及假執行之聲請。2.願供擔保請准免為假執行。
四、本件得心證之理由：
  (一)本件原告主張：原告張建隆、張香蘭係被繼承人張勝男之繼
    承人。原告張建隆發現張勝男有記憶退化之情形，於98年12
    月25日晚上將張勝男帶往被告中山醫學大學附設醫院，由該
    院心臟內科醫師即被告蘇峻弘看診，經抽血、照Ｘ光及照超
    音波等檢查，嗣於98年12月31日看檢驗報告，被告蘇峻弘說
    明張勝男左邊頸動脈兩條血管中有一條阻塞，要做心導管檢
    查，看是否能做冠狀動脈氣球擴張術，而預約99年1月6日住
    院檢查。至99年1月6日做心導管檢查後，發現右腳動脈阻塞
    ，於是就右腳動脈進行冠狀動脈氣球擴張術，就頸動脈部分
    ，被告蘇峻弘稱該醫院無法施作，而被告蘇峻弘聲稱手術順
    利，預定1月7日中午出院，但1月7日中午，病情惡化，轉加
    護病房觀察，被告蘇峻弘稱可能為細茵感染，下午5時左右
    ，又稱張勝男之小腸被血塊阻塞，有壞死現象，須馬上手術
    ，否則無法度過當天晚上，於是馬上進行手術，切除全部大
    腸及大部分小腸，至1月11日，醫院又交付急性腦中風證明
    單與原告家屬，稱張勝男急性腦中風，張勝男於是癱瘓，並
    於99年9月29日因敗血性休克死亡等情，為兩造所不爭執。
    復有原告於被告中山醫學大學附設醫院就診之相關病歷資料
    、臺灣臺中地方法院檢察署相驗屍體證明書等資料在卷可憑
    ，此部分堪信為真實。
  (二)原告又主張被告等就系爭手術應對其擔負醫療疏失之損害賠
    償責任，惟此則為被告等所否認，並辯稱：其等已盡醫療上
    必要之注意義務，並以前詞置辯。按損害賠償之債，以有損
    害之發生及有責任原因之事實，並二者之間，有相當因果關
    係為成立要件。故原告所主張損害賠償之債，如不合於此項
    成立要件者，即難謂有損害賠償請求權存在（參最高法院48
    年臺上字第481號判例意旨）。又當事人主張有利於己之事
    實者，就其事實有舉證之責任，民事訴訟法第277條前段亦
    有明文規定。故原告主張侵權行為之損害賠償請求權存在者
    ，應先就有責原因之事實存在、有損害之發生及二者間有相
    當因果關係存在等成立要件先負其舉證之責任，如未能舉證
    上開要件成立，即不得謂其請求權存在。故依前述民事訴訟
    法第277條前段之規定及最高法院判例意旨之說明，本件原
    告應就其因被告等之系爭手術醫療疏失而受有損害發生，及
    被告等具有責任原因，並二者之間具有相當因果關係等有利
    於己之事實，負舉證之責任，否則即難謂原告有損害賠償請
    求權存在。經查：
  (1)依醫審會就兩造鑑定問題之鑑定報告略以：發生急性腸梗
    塞之原因，應為腸繫膜動脈狹窄致腸道血流量不足所致，由
    手術後之病理報告可證。病人為73歲，患有高血壓及糖尿病
    病史10年之病史，且長期吸菸，已有糖尿病視網膜病變及視
    網膜動脈閉塞，左側內頸動脈完全阻塞及右腳髂骨動脈嚴重
    狹窄，屬於內臟動脈（包括腸繫膜動脈）硬化之高危險群。
    腸道（或腸繫膜）動脈硬化狹窄或阻塞，導致腸道血流量不
    足，容易形成血栓，阻塞血管；或因血行動力學之改變，使
    得腸子得不到充分血流供應，導致腸子缺血、梗塞及壞死，
    此類病人常合併有腦頸血管、心血管及下肢血管等動脈硬化
    症。此病人腸道之病理報告並未見腸繫膜動脈內有斑塊栓子
    或血栓，故極可能為腸道（或腸繫膜）動脈硬化狹窄或阻塞
    ，使得腸道血流量不足，而與所提病人前一日接受之處置無
    關。任何需導管器材進入血管系統始得進行之血管攝影檢查
    ，均有發生血栓或栓子移行至遠端血管，產生堵塞血管之可
    能性，無法預見何人會發生、何時發生、如何發生或發生於
    何處，故必須事前給予抗血小板劑或抗凝血劑，以預防術中
    血栓形成。依病歷記載，蘇醫師已於術前給予抗血小板劑，
    且術中也給予抗凝血劑heparin預防，符合醫療常規。發生
    急性腸梗塞後，可能造成腸壞死合併細菌感染導致敗血症，
    死亡率極高，應該及時診斷，並會診外科評估剖腹手術探查
    之時機。本案依醫師病歷紀錄及護理紀錄，有及時施行腹部
    電腦斷層檢查、事先給予抗生素及會診外科評估，符合醫療
    常規。依據病歷記載，病人已患有高血壓及糖尿病10年之
    病史，且長期吸菸，因近期出現胸悶及暈眩症狀（1月6日之
    醫師病歷紀錄），經門診頸部超音波檢查發現左內頸動脈阻
    塞，故住院詳查。胸悶為冠心症可能之症狀，暈眩為頸動脈
    阻塞可能之症狀，右股動脈脈搏摸不到等情形，屬週邊動脈
    狹窄之症狀。頭頸動脈阻塞可能導致腦中風，心臟冠狀動脈
    狹窄可能發生急性心肌梗塞，週邊動脈狹窄可造成不等程度
    下肢肢端壞死，故須施行血管攝影檢查以確診。在規則服藥
    情形下，部分病人得以預防，卻仍有一定比例病人發生上述
    不良預後，但無法預見何人會發生、何時發生。介入性動脈
    血管整形併支架植入術，可減少上述之不良預後，並能改善
    病人之臨床症狀。若不施行血管攝影檢查以確診，當然可能
    發生上述之不良預後。除上述之處置外，當動脈阻塞更嚴重
    時，外科繞道手術也可治療此類動脈硬化狹窄，但亦可能產
    生與介入性動脈血管整形併支架植入術相同之併發症。而根
    據美國心臟學會週邊動脈狹窄之治療規範，此病人之病況，
    符合介入性動脈血管整形併支架植入術。依病人99年6月所
    拍攝右下肢出現缺血性壞死之照片，與1月6日施行之檢查相
    隔甚久，應無相關。病人當時73歲，已患有高血壓及糖尿病
    10年之病史，且長期吸菸，為動脈硬化症之高危險群。此下
    肢缺血性壞死應為膝下動脈硬化，造成下肢組織血循不良所
    致。依病歷記載，自1月6日術後，皆有處方抗血小板劑及血
    管擴張劑之常規用藥，符合醫療常規。下肢組織一旦發生壞
    症及組織壞死焦黑，容易產生細菌感染合併敗血症，應予截
    肢，以預防發生敗血症危及生命，相關醫師之建議及處置，
    符合醫療常規。等語，此有醫審會100年11月3日衛署醫字第
    1000214734號函所檢附之第0000000號鑑定書在卷可參。
  (2)原告雖以上開鑑定報告結果，其案情概要欄中，記載張勝男
    「依病歷記載，患有高血壓及糖尿病10年之病史，…」，其
    鑑定意見分為三點，每一點均再重複上開高血壓及糖尿病史
    。惟張勝男長年獨居南投，未與家屬同住，99年元月6日至
    被告醫院住院，護士填寫護理評估表時，因張勝男記憶減退
    ，定向不能，故由家屬代答，然張勝男之糖尿病史，僅1年
    半（97 年7月至99年1月，高血壓病史為四年二個月（94年
    11月至99 年1月）。被告中山醫學大學附設醫院之病歷記載
    為糖尿病高血壓病史10年云云，與實情不符。醫事審議委員
    會據該記載與事實有出入之病歷而為鑑定，其鑑定結論，不
    無疑問，而認不足採云云。惟查，按依行政院衛生署醫事
    審議委員會組織規程（下稱組織規程）第3條規定：「本會
    置主任委員1人，委員14人至24人，均由署長就有關機關代
    表、專家學者及社會人士中聘兼之，聘期均為1年。前項委
    員至少應有3分之1以上為法律專家或社會人士。」，第4條
    第1項規定：「本會得設下列小組，分別辦理第二條所列事
    項：一、醫療技術小組。二、專科醫師小組。三、醫事鑑定
    小組。」，第3項規定：「醫事鑑定小組置委員21人至27人
    ，並以1人為召集人，除由署長就本會委員指定兼任外，並
    就其他醫療專家聘兼之；其聘期與本會委員相同。」，第5
    項規定：「醫事鑑定小組分組委員至少應有3分之1以上為法
    律專家或社會人士。」，第6條第3項復規定：「本會或小組
    會議，須有全體委員或小組委員過半數之出席，決議事項須
    有出席委員過半數之同意，可否同數時，由主席裁決之。」
    ，基此，可見醫審會係依法令規定而設，其組織相當嚴謹，
    其中醫事鑑定小組成員亦多為醫療專家，具備醫療專業知識
    ，是以，醫審會對於相關醫療行為是否符合醫療常規所為之
    評價，應具有相當之可信性。其次，本件所涉醫療事故經
    送請醫審會鑑定，係於99年8月4日發文函送，至100年11月7
    日始完成。鑑定期間至少為1年以上，此有卷附上開函文可
    佐，又參以醫審會收件並成案後，執行鑑定之流程為先函請
    醫事機構提供初步意見，待醫事機構回函後，再進行初次鑑
    定；完成初次鑑定後，尚需經醫審會開會決議，方能完成鑑
    定報告，有行政院衛生署99年9月9日衛署醫字第0990022739
    號函、行政院衛生署醫療糾紛鑑定資訊系統案件處理進度表
    影本在卷可參。準此，醫審會之鑑定意見，既均係經過長期
    及嚴謹之鑑定流程後始產生，益徵其可信性極高。又本件
    兩造雖未依民事訴訟法第326條第2項合意選任醫審會為鑑定
    機關，惟對本院送請醫審會鑑定一事，兩造均未表示意見。
    又本件送請鑑定之問題及資料，係參考原告99年7月22日民
    事陳報狀所擬定，亦均經兩造所同意，復有歷次書狀及筆錄
    可證。是以，原告就鑑定機關、鑑定問題及資料既已表示同
    意，自不得僅因上開鑑定結果對其不利，而以前揭其他細節
    問題，泛稱上開鑑定報告存有瑕疵，而不可採。況且，本
    件主要爭點在於被告所施作之醫療行為是否有所疏失，鑑定
    結果亦就被告等之醫療行為是否符合常規作成鑑定意見。而
    依原告所述，張勝男於99年元月6日至被告醫院住院，護士
    填寫護理評估表時，因張勝男記憶減退，定向不能，故由家
    屬代答，可見張勝男因年事已高，身體狀況並非良好，且張
    勝男過去病史，應僅為病人主訴，以供醫師診斷綜合參考判
    斷之一部，以現今醫學技術之發達，精密儀器診斷醫學已為
    現代醫學之常態，而張勝男至被告處診療時，係經醫師施以
    檢查後判斷施作手術之必要，醫審會鑑定主要亦係針對所施
    作之醫療行為是否符合醫療常規，並非以病患或其家屬對於
    病患病史狀況之主訴為主要判斷之依據，是原告此部分之主
    張，並不可採。綜上，醫審會鑑定報告就被告等之醫療行
    為是否符合醫療常規乙節，已為詳盡及完全之說明，又衡諸
    其組織成員之專業性及鑑定過程之嚴謹度，堪認該鑑定報告
    具有相當之可信性，應足採認。則原告上開主張，應不足取
    。
  (3)是以，本件醫審會依據全部之鑑定資料，就本件進行全盤之
    考量及評估，其鑑定意見，既認為被告蘇峻弘在本件之病情
    診斷、手術必要性、術前評估、手術過程等整體醫療行為，
    均符合醫療常規，並無疏失之處，足認被告蘇峻弘之醫療行
    為均符合醫療常規，自無原告所指之醫療過失之情事。準此
    ，原告主張被告蘇峻弘就系爭手術之施行應有醫療疏失，致
    張勝男之身體及健康受損間有因果關係存在，被告蘇峻弘應
    依民法第184條第1項侵權行為之規定，對其負損害賠償責任
    ；而被告中山醫學大學附設醫院亦應依民法第188條之規定
    ，與被告蘇峻弘共負連帶賠償責任云云，自屬無據。
  (三)原告又主張被告蘇峻弘於系爭手術前，未明確告知手術風險
    ，供張勝男及原告抉擇之參考，從而避免急性腸梗塞而臥病
    八個多月終致死亡之悲慘結果，有違反告知風險義務，造成
    原告受有損害，故被告等亦應依民法第184條、第188條侵權
    行為之規定，共負連帶損害賠償責任云云。然此亦為被告等
    所堅決否認，並另以上開情詞辯解。再查，依卷附「中山大
    學附設醫院心臟導管治療同意書」、「中山醫學大學附設醫
    院心臟導管治療同意書說明」，均已記載醫師已盡病人所能
    瞭解之方式，解釋是項檢查、處置及治療之相關資訊，病人
    家屬（即原告張建隆）已充分瞭解醫師所提供之資訊及可能
    之風險，並已記載手術所可能發生之併發症之情形，是原告
    對於被告未告知手術風險部分自應負舉證之責任，然原告迄
    未能舉證以實其說，自難為原告有利之認定。又原告雖主張
    調閱本件術後於99年1月13日向被告醫院申訴，被告蘇峻弘
    當時解釋稱：很多病患家屬都不願意聽，所以沒有一一解釋
    云云，然原告之主張縱使為真，然按關於病患接受醫療資訊
    說明與告知之權利，醫療法雖定有醫療機構之說明義務，惟
    就民事責任認定之範疇而言，其評價非難之重點不在於該未
    說明可能伴生之危險及副作用之不作為部分，而在於醫療行
    為本身不符合醫療常規之非價判斷。蓋醫療既係以人體治療
    、矯正、預防或保健為直接目的之行為，乃取向於患者利益
    之過程，自不能以醫師完全未為說明或說明不完全其處置暨
    後效，即遽認其所行之醫療行為具反社會性格。申言之，說
    明告知義務之未踐行，並不能直接反應或導致醫療行為本身
    之可非難性，醫療行為本身違反醫療常規致生危害者，始有
    被評價為侵權行為或債務不履行之可能。準此，本件縱認被
    告等未盡告知及說明義務，仍應實質審究被告等為原告所施
    行之治療，是否有構成侵權行為之規定，不能僅以說明告知
    義務之未踐行，直接推論被告之醫療行為本身即具有可非難
    性。查本件被告蘇峻弘就系爭手術之整體醫療處置，均符合
    醫療常規而無疏失或不當之處，核屬適當必要之醫療行為等
    情，業如上述，故原告主張被告等未盡上開告知義務乙事，
    縱屬為真，亦難謂被告等有何故意或過失之不法侵權行為情
    事。是以，原告據此主張被告等應依民法第184條、第188條
    侵權行為之規定，共負連帶損害賠償責任云云，亦屬無據。
五、綜上所述，本件原告既無法舉證證明被告等就系爭手術之醫
    療行為有何過失，且原告所指稱之上開術後病情與被告等之
    醫療行為有何相當因果關係，自難認原告所受之損害係被告
    等之行為所致，故原告對被告蘇峻弘自無侵權行為損害賠償
    請求權；而被告蘇峻弘之僱用人即被告中山醫學大學附設醫
    院亦無須依民法第188條第1項規定負僱用人連帶賠償責任。
    從而，原告主張依侵權行為之法律關係，請求被告等應連帶
    給付原告1191萬3300元，暨自起訴狀繕本送達翌日起至清償
    日止，按年息百分之5計算之利息，即無理由，應予駁回。
    又原告之訴既經駁回，其假執行之聲請，即失所依附，應併
    予駁回。
六、末本件事證已臻明確，兩造其餘攻擊防禦方法及舉證，經審
    酌後核與判決結果無影響，爰不逐一論述，附此敘明。
丙、據上論結，本件原告之訴為無理由，依民事訴訟法第78條，
    判決如主文。
中    華    民    國   100    年    12    月    30    日
                  民事第四庭    法  官  張清洲
正本係照原本作成。
如對本判決上訴，須於判決送達後20日內向本院提出上訴狀。如
委任律師提起上訴者，應一併繳納上訴審裁判費。
中    華    民    國   100    年    12    月    30    日
                                書記官  顏督訓